【裁判字號】    97,上重更(二),6
【裁判日期】    970430
【裁判案由】    殺人
【裁判全文】
臺灣高等法院刑事判決             97年度上重更(二)字第6號
上  訴  人
即  被  告  甲○○
                    （現另案在臺灣彰化監獄執行中）
指定辯護人  姜志俊  律師
上列上訴人因殺人案件，不服臺灣桃園地方法院94年度重訴字第
79號，中華民國95年6月19日第一審判決（起訴案號：臺灣桃園
地方法院檢察署94年度偵字第16225號），提起上訴，經判決後
，由最高法院第2次發回，本院判決如下：
    主  文
原判決撤銷。
甲○○殺人，處有期徒刑拾伍年，褫奪公權捌年。
    事  實
一、甲○○於民國（下同）94年8月27日23時許，與其女友黃美
    琴應高美楨、黃秀美之邀，前往桃園縣桃園市○○路95號「
    好樂迪KTV」，與在該處等候之葉佳昌一同進入該「KTV」20
    2號包廂唱歌喝酒。迄翌（28）日清晨4時許，葉佳昌以甲○
    ○對其辱罵，意欲尋人毆打甲○○為由，先行離開。嗣於同
    日4時10分許，高美楨以電話聯絡葉佳昌返回KTV支付帳款，
    迨葉佳昌返回該處時，與甲○○在門口發生爭執，甲○○心
    生不滿，即以電話聯絡其不知情之友人李豐吉，佯稱遭人毆
    打，央請李豐吉騎乘機車前來搭載，李豐吉隨即騎乘車牌號
    碼ITP-227號機車前往「好樂迪KTV」等候。至同日5時許，
    葉佳昌付帳完畢，在KTV店門口欲搭乘計程車離開時，甲○
    ○即要求葉佳昌下車與其前往該處對面即復興路與重慶街口
    談判，葉佳昌應允下車前往，甲○○依其生活經驗可知以鐵
    棍敲擊人之頭部重要部位，足以傷及腦部組織而使人致命，
    仍萌生殺人之犯意，持朝葉佳昌頭部用力擊打一下其先前在
    桃園市○○路112號前馬路旁拾得他人棄置，長約80公分、
    重約2至3公斤之空心圓形鐵棍1支（因無主物先佔而取得所
    有權），朝葉佳昌頭部用力擊打一下，葉佳昌頭部受擊打後
    隨即倒地，惟仍掙扎欲起身，甲○○見狀再次持該空心圓形
    鐵棍敲擊葉佳昌頭部及胸部各一下，嗣見葉佳昌倒地毫無反
    應，再以腳踹葉佳昌腹部一下，迄發現葉佳昌倒地沒有反應
    ，始行離去。甲○○行兇後，囑在旁觀看之李豐吉前往停放
    機車處牽取機車，自己則步行至桃園市○○路50號前，將前
    開鐵棍棄置於排水溝內，再行至同市○○路與復興路口與李
    豐吉會合，搭乘李豐吉騎乘之ITP-227號機車逃離現場。葉
    佳昌於同日5時13分許經路人報警並送往聖保祿醫院轉送財
    團法人長庚紀念醫院急救，仍延至同日7時53分許，因頭頸
    部外傷顱內出血死亡。
二、案經桃園縣政府警察局桃園分局報告臺灣桃園地方法院檢察
    署檢察官相驗屍體後偵查起訴。
    理  由
壹、程序方面：
一、證人李豐吉、王國維於警詢中之供證，雖屬被告以外之人審
    判外之陳述，但被告及辯護人於本院對於證人李豐吉、王國
    維前開警詢陳述之證據能力，已表示「沒意見」，而未於本
    院言詞辯論終結前聲明異議，本院審酌該言詞陳述作成時之
    情況，係在案發後不久即至警局應詢供證，應無串供誣陷被
    告之可能，而認為適當，依刑事訴訟法第159條之5第2項之
    規定，得為證據。
二、證人李豐吉、王國維於檢察官偵查中具結所為之供證，雖屬
    被告以外之人審判外之陳述，但已依法具結，有結文在卷為
    憑（見偵字第16225號卷第76、85頁），且無顯有不可信之
    情況，依刑事訴訟法第159條之1第2項之規定，亦得為證據
    。
三、本件被告等、選任辯護人及檢察官對於下列所述之其他書證
    ，均不爭執其證據能力，本院審酌該等書面作成時之狀況，
    並無不宜作為證據之情事，依刑事訴訟法第159條之5第2項
    規定，均得作為證據。
貳、實體方面：
一、被告甲○○固坦承於上開時、地持空心圓形鐵棍毆打被害人
    葉佳昌頭部、胸部及以腳踢被害人腹部，致被害人葉佳昌受
    傷，於同日5時13分許經由路人報警並送醫急救，延至同日7
    時53分許，因頭頸部外傷顱內出血死亡等情不諱，惟矢口否
    認有殺人之犯行，辯稱：伊並無殺人之故意，當初只是要教
    訓葉佳昌，但因喝酒太多，無法控制自己，沒有想到下手太
    重云云。惟查：
(一)被告甲○○於上開時地，因唱歌飲酒後爭執細故，持空心圓
    形鐵棍毆打被害人葉佳昌頭部、胸部及以腳踢被害人腹部等
    情，業據被告於警詢中供稱：94年8月27日高美楨打電話給
    我女友黃美琴，問我們要不要去唱歌，伊就與高美楨、黃美
    琴、黃秀美前往桃園縣桃園市○○路95號好樂迪KTV，到了
    好樂迪KTV高美楨朋友死者葉佳昌已在門口等候我們，時間
    大概是23時許，我們五人並進入202包廂唱歌飲酒，喝至28
    日4時許，葉佳昌對我說我罵他，他要找人打我，打完電話
    就先行離去，約過了10分鐘高美楨打電話給葉佳昌回來KTV
    付錢，後來葉佳昌回來我們二人又在門口起爭執，吵完架葉
    佳昌至門口坐上計程車，我就拉開叫葉佳昌下車叫他至對面
    馬路，我就持一支事先在路上所拾獲之鐵棍往葉佳昌頭部打
    了一下（當時約5時左右），葉佳昌就倒在地上，當時葉佳
    昌想要爬起來，我見狀又往他頭部打了一下，持續再往胸口
    再打一下；發現葉佳昌躺在地上不動，就用腳踢他肚子一下
    他也不動（當時我朋友李豐吉在場都有看見），我叫李豐吉
    去牽車，我往中正路方向跑至中正路50號前就將凶器鐵棍乙
    支丟至排水溝內，李豐吉騎乘ITP-227號機車至桃園縣桃園
    市○○路與復興路口載我離開現場．．．（作案時所用鐵棍
    ）在桃園市○○路112號前路旁所獲，圓形空心約80公分長
    、重約2、3公斤鐵質等語（見偵字第16225號卷第11頁、第
    12頁）；於檢察官偵查中供稱：94年8月28日早上4時許，伊
    在桃園市○○路好樂迪KTV門口前，以鐵棍打死者頭部、胸
    口，及以腳踢葉佳昌腹部；他是我女朋友的朋友，因與死者
    口角，我看旁邊有鐵棍就拿起鐵棍猛打死者．．．他（李豐
    吉）沒有（動手），他是我叫過來，原本想幫我，但他只是
    站在旁邊看，沒有動手也沒有制止我，亦未在場助勢．．．
    我們唱歌不夠1000元，高美楨叫葉佳昌回來付錢；我在好樂
    迪對面等李豐吉等了20幾分鐘，未與高美楨在一起．．．（
    鐵棍）就在現場附近，是李豐吉來之前，我才找到鐵棍，我
    在等李豐吉的這段期間，我都一直在找鐵棍；我叫死者下來
    ，當時李豐吉在計程車旁邊看，在講電話，我不是強拉他下
    來．．．走到排班計程車前時我還沒與死者講話，就開始從
    他的頭上打下去．．．是將死者打倒在地沒有反應才離去．
    ．．當時李豐吉沒有勸架，他還在那裡講電話，後來我對他
    講「走了」，他就載我走了云云（見偵字第16225 卷第58頁
    、第59頁、第67頁、第68頁）；於原審法院審理時供承：94
    年8月28日凌晨，我有以鐵棍毆打葉佳昌，因葉佳昌在唱歌
    時說我罵他，他說他等一下要找人來打我．．．因他說他要
    找人來打我，所以要教訓他。我直接往他身上敲，就敲到他
    頭部等語在卷（見原審卷第8頁、第9頁）。
(二)證人李豐吉於警詢中證稱：（問：為何前往找甲○○？）因
    為甲○○打電話給伊，說他與人吵架，對方要人打他，他很
    害怕叫伊趕過去；伊到達桃園市○○路95號「好樂迪KTV」
    旁遇見甲○○手持鐵棍說要與人打架且四處找對方，過了一
    會兒後甲○○在KTV門口前發現葉佳昌並告訴伊就是此人，
    接著發現葉佳昌與KTV服務生在吵架，伊等二人就在旁邊看
    ，接著葉佳昌就坐上KTV門口計程車，甲○○就叫葉佳昌下
    車到對面馬路，甲○○就持鐵棍往葉佳昌頸部打了一下，葉
    佳昌就倒地，伊就制止甲○○不要再打了，因當時甲○○喝
    了很多酒，伊制止不了，甲○○見葉佳昌倒地，又持鐵棍往
    葉佳昌身上打了2、3下，並用腳踹，見葉佳昌不會動後快速
    跑步往中正路方向跑去，伊就去騎機車跟在後面，在桃園市
    ○○路來電之夜酒店前，甲○○坐上伊所騎乘之ITP-227號
    重機車離去，伊就載甲○○回到他家等語（見偵字第16225
    號卷第34頁至第35頁）；於檢察官偵查中具結證稱：（94年
    8月28日）大約4時許，當時伊在睡覺，他（甲○○）說他要
    被人家打，叫伊去載他．．．（伊到好樂迪KTV時）被告在
    好樂迪KTV左邊隔3、4家店面。（伊接到被告電話後）大約
    過20分鐘（到達好樂迪KTV）。（到場後）伊都一直在打電
    話，甲○○說葉佳昌要找人打他，伊到了約20分鐘，才看到
    葉佳昌在好樂迪KTV門口，後來他（葉佳昌）準備坐計程車
    離要走，甲○○就去叫他下車，他（葉佳昌）下來了，後來
    他走到前面去，話還沒說，甲○○就以鐵棍打葉佳昌脖子，
    打了4、5下，後來還有用腳踹，打完人之後，甲○○就說趕
    快跑，伊就載甲○○走了等語（見偵字第16225號卷第72 頁
    至第73頁）；於原審法院審理時具結證稱：（辯護人問94年
    8月28日凌晨五點多時，你為何會騎摩托車到桃園市○○路
    的好樂迪KTV？）因為被告打電話給我。（問：被告打電話
    給你告訴你何事？）他叫我去載他．．．（問：你到了好樂
    迪KTV後，你在那邊看到何事？）看到被告甲○○已經喝醉
    酒，好像要跟人家吵架．．．（問：打架的過程？）他有拿
    鐵棒打那個人的頭，然後那個人就暈倒，我們就逃跑．．．
    （問：被告打電話給你叫你過來時，有無叫你過來，幫他殺
    人或者是他要殺人的話？）沒有，他沒講云云（見原審卷第
    81頁至第83頁）；證人王國維於警詢時證稱：94年8月28日5
    時許，在桃園市○○路與重慶路口，目擊1名男子遭另一名
    男子持鐵棒打傷，當時伊在他們的對面復興路97號前伊所駕
    駛之計程車上，約於94年4月28日4時50分許，該名遭打傷之
    男子從復興路好樂迪KTV出來時喃喃自語，隨後坐上伊前面
    之計程車，有2名男子從復興路與重慶街口走過去叫該名被
    打傷之男子下車，他們3人就走過去復興路與重慶街口，沒
    多久伊看到1名穿紅上衣的男子從背後拿出1支鐵棍往被打傷
    之男子身上打，該男子倒地穿紅色上衣得男子還繼續用腳踹
    他，另一名與紅衣男子同行之男子在旁並未動手，之後紅衣
    男子與另一名未動手男子就一前一後往中正路方向離去，伊
    看到該男子倒在地上就沒動了；當時他們是快步離去，但伊
    於94年8月28日5時15分許，在桃園市○○路與北埔路口有見
    到他們騎乘一部ITP227號三陽重機車，該紅衣男子坐在後方
    ，另一名騎車的就是案發現場在場的另一男子；經伊指認，
    該名未動手之男子即為李豐吉云云（見偵字第16225號卷第
    22頁至第23頁）；於檢察官偵查中具結供證：94年4月28日
    凌晨5時，有看到1名男子被打；伊看到打人那二個人要過馬
    路至重慶街口的對面，被打的那一人要坐靠近伊這邊的排班
    計程車，因為他坐到排班的最後一輛，計程車司機就叫他下
    車去坐前面的車，後來他下車以後，對面那2位就走過來，
    後那二位跟被打的人講了話就一起過馬路；差不多1分鐘內
    ，伊就看1個人由背後拿出一根鐵棍出來，第一棒打下來被
    打人就用手擋住那人就倒了，第二棒就朝頸部打下去，連續
    打了很多次都是朝上半身打，大約打了一分鐘；被打之人被
    打第一棒之後就倒在地下，喪失了反抗能力；（另外一人）
    沒有做什麼，只在旁邊看；打完之後他們二人就朝中正路方
    向跑去．．．（問：另外一人有無上前壓制？）沒有，因為
    打人之人好像已發狂了，旁邊那一人自己好像怕被打到等語
    （見偵字第16225號卷第83頁至第84頁）。
(三)被害人葉佳昌遭被告毆打後，經送財團法人長庚紀念醫院急
    救，仍於94年8月28日7時53分許，因頭頸部外傷顱內出血死
    亡等情，業經檢察官督同法醫、檢驗員相驗、解剖勘驗無誤
    ，並製有驗斷書、解剖筆錄、相驗屍體證明書、法務部法醫
    研究所（94）醫鑑字第1568號鑑定書及該所94年12月9日法
    醫理字第09400 04943號函各1份在卷可稽（見相字第1480號
    卷第39頁至第43頁、第45頁、第46頁、第57頁至第62頁）。
    其中被害人經解剖發見「一肉眼觀察結果：．．．(二)頭頸部
    ：頭皮覆蓋黑色頭髮無挫裂外傷，頭皮下無觸得血腫，左眉
    末梢瘀挫傷，兩眼及口鼻無外傷，左頸部一處左上右下45度
    斜中空軌道樣長條形淤傷寬約1.3公分，起自耳下至達於頸
    前，在下顎角位置下呈開放性傷口；(三)胸復部：左胸部中空
    軌道樣長條形瘀傷，瘀傷兩緣暈開約3公分，起於左下乳頭
    下方，向右上行至胸骨右緣，右腹壁中空軌道樣長條形瘀傷
    寬約3公分，與肋骨下緣平行，起自劍突下達於右側腋下中
    線；(四)背腰臀部：背腰臀部無外傷異常；(五)四肢及生殖器部
    ：四肢無防禦性外傷，長骨無骨折，生殖器無外傷。二內景
    檢查：(一)胸腔: 依標準解剖術式自頰下切開至恥上，同兩側
    翻開皮膚，左頸部皮下組織出血，左側甲狀腺外傷出血，左
    胸部皮下組織挫傷出血，兩側胸腔無出血積液，心臟無異常
    ，兩側肺臟肋膜平滑，顏色暗紅，表面水腫；(二)腹腔: 腹內
    器官無外傷異常；(三)顱腔: 頭皮下無瘀傷血腫，顱骨無骨折
    ，取下顱骨，硬腦膜上下腔無出血，剪開硬腦膜發現蜿蛛網
    膜下腔出血，連續腦組織切面發現兩側側腦室出血，腦組織
    灰白質挫傷出血。三臟器檢查：(一)腦總重l520公克，顱內發
    現蜿蛛網膜下腔出血，連續腦組織切面發現兩側側腦室出血
    ，腦組織灰白質挫傷出血；(二)左頸部下組織出血，左側甲狀
    腺外傷出血，左咽喉梨狀窩及左側聲帶外傷瘀血血腫，．．
    ．四顯微鏡觀察結果：．．．(六)腦髓：外傷出血．．．六死
    因分析：(一)死者死亡原因為頭頸部外傷臚內出血；(二)致傷原
    因為鈍器毆打結果，傷痕型態與鐵棒造成外傷型態不相違背
    。鑑定結果：死者葉佳昌因頭頸部外傷臚內出血致死，死亡
    方式他殺。」，有法務部法醫研究所（94）醫鑑字第1568號
    鑑定書、同所94年12月9日法醫理字第0940004943號函在卷
    為憑（見相字卷第1480號卷第59頁至第61頁）。
(四)證人李豐吉於警局、檢察官偵查中供稱：被告持棍毆打被害
    人之頸部，於原審供稱：被告係持鐵棍毆打被害人之頭部、
    身體及腳部云云；證人王國維供證被告係持鐵棍毆打被害人
    之頭部、身體云云；該三人所供證被告持鐵棍毆打被害人之
    位置、次數，似未盡一致。惟查：
  1.被告獲案後自警詢起，迄原審準備程序，始終堅稱：「伊就
    持一支事先在路上所拾獲之鐵棍往葉佳昌頭部打了一下，葉
    佳昌就倒在地上，當時葉佳昌想要爬起來，我見狀又往他頭
    部打了一下，持續再往胸口再打一下；發現葉佳昌躺在地上
    不動，就用腳踢他肚子一下他也不動」、「以鐵棍打死者頭
    部、胸口．．．走到排班計程車前時我還沒與死者講話，就
    開始從他的頭上打下去．．．. 是將死者打倒在地沒有反應
    才離去」、「伊直接往他身上敲，就敲到他頭部」等語，已
    如前述。
  2.依卷附法務部法醫研究所（94）醫鑑字第1568號鑑定書所載
    ，被害人所受傷情及致死原因如下：(1)左眉末梢瘀挫傷；(2)
    頭左頸部一處左上右下45度斜中空軌道樣長條形淤傷寬約1.
    3公分，起自耳下至達於頸前，在下顎角位置下呈開放性傷
    口；(3)顱內發現蜿蛛網膜下腔出血，連續腦組織切面發現兩
    側側腦室出血，腦組織灰白質挫傷出血；(4)左胸部中空軌道
    樣長條形瘀傷，瘀傷兩緣暈開約3公分，起於左下乳頭下方
    ，向右上行至胸骨右緣，右腹壁中空軌道樣長條形瘀傷寬約
    3公分，與肋骨下緣平行，起自劍突下達於右側腋下中線；
    (5)致死原因：因頭頸部外傷臚內出血致死，死亡方式他殺。
    其餘背腰臀部、四肢及生殖器部，均無防禦性外傷，長骨無
    骨折。
  3.被告及證人李豐吉、王國維均供證：第一棒打下去被害人就
    倒了等語。
  4.依上開情節相互勾稽，被告攻擊被害人之前二棍，係朝被害
    人頭部攻擊，並擊中被害人頭左頸部，造成「顱內發現蜿蛛
    網膜下腔出血，連續腦組織切面發現兩側側腦室出血，腦組
    織灰白質挫傷出血」以及左眉末梢瘀挫傷，而因頭頸部外傷
    臚內出血致死；其後則擊中被害人胸、腹部，造成左胸部中
    空軌道樣長條形瘀傷兩緣暈開約3公分、右腹壁中空軌道樣
    長條形瘀傷寬約3公分，應可認定。
  5.被告供陳其係持鐵棍毆打被害人頭部2下、胸部1下等語，核
    與證人李豐吉於警詢供稱被告係以鐵棍毆打葉佳昌2、3下，
    並以腳踢等語相符。雖證人李豐吉於檢察官偵查中改稱：被
    告以鐵棍毆打4、5下云云，惟與其前開所供及被告之供詞不
    符，尚無足取。至證人王國維固供稱：第一棒打下來被打人
    就用手擋住那人就倒了，第二棒就朝頸部打下去，連續打了
    很多次都是朝上半身打，大約打了一分鐘等語，惟證人王國
    維係在現場附近排班之計程車司機，突遇被告行兇，自無法
    正常反應，實難苛求其得以明確記清被告毆打被害人葉佳昌
    之次數及細節，反係被告為實際動手行兇之人，其對自身之
    舉動當較為清楚，故被告毆打葉佳昌之情節、次數，應以被
    告所述較為可信。
  6.綜上觀之，被告確有於前、地持，以犯罪事實欄所載之手段
    ，即持鐵棍毆打，以腳踢踹葉開時佳昌，致被害人死亡，殆
    無疑義。
(五)至被告於檢察官偵查中固另辯稱：其與被害人葉佳昌雙方互
    毆，看旁邊有鐵棍就拿起鐵棍毆打葉佳昌云云（見偵字1622
    5號卷第58頁）。惟查：
  1.被告於警詢、原法院審理時即均未提及有與葉佳昌發生互毆
    情節，且於檢察官偵查中亦自承「走到排班計程車前時我還
    沒與死者講話，就開始從他的頭上打下去．．．是將死者打
    倒在地沒有反應才離去」等語（見偵字16225號卷第68頁）
    。
  2.證人李豐吉於檢察官偵查中亦證稱：被告未予葉佳昌交談即
    以鐵棍毆打葉佳昌等語；另證人王國維亦未指被害人葉佳昌
    與被告互毆情事。
  3.依被告及證人李豐吉、王國維之上揭供證，顯見被告於檢察
    官偵查中所辯互毆乙情，要屬避重就輕之詞，不足採信。
(六)證人李豐吉於於原審雖供證：被告行兇使用之鐵棍長度約76
    公分，直徑約6公分云云（見原審卷第84頁）；證人高美楨
    於警詢中亦供證：其看到甲○○拿一根鐵棍約60公分等語（
    見偵字第16225號卷第25頁）。但查證人李豐吉所供「被告
    行兇所使用之鐵棍直徑約6公分」乙節，與法務部法醫研究
    所（94）醫鑑字第1568號鑑定書所指「左頸部一處左上右下
    45 度斜中空軌道樣長條形淤傷寬約1.3公分」、「左胸部中
    空軌道樣長條形瘀傷兩緣暈開約3公分、右腹壁中空軌道樣
    長條形瘀傷寬約3公分」之傷痕寬度相去甚遠；另證人高美
    楨於警詢時供陳：伊與黃美琴先回家，事後發生何事伊不知
    道等語（見偵查卷第25頁），是否確見該鐵棍常約60公分，
    已非無疑。衡以被告為實際動手行兇之人，其對自身所持兇
    器當較為清楚，是以被告毆擊被害人葉佳昌使用之鐵棍，應
    以被告所述「在桃園市○○路112號前路旁所拾獲，圓形空
    心約80公分長、重約2、3公斤鐵質」乙節，較為可信。
(七)按刑法上殺人罪與傷害人致死罪之區別，本視加害人有無殺
    意為斷，被害人所受之傷害程度，固不能據為認定有無殺意
    之唯一標準，但加害人之下手情形如何，於審究犯意方面，
    仍不失為重要參考資料，最高法院20年非字第104號著有判
    例。易言之，殺人罪之成立，須於實施殺害時，即具有使其
    喪失生命之故意，倘缺此種故意，僅在使其受傷，而結果致
    人於死，應僅就傷害致人於死負責，尚不能論以殺人罪。而
    行為人是否有殺人犯意，乃行為人主觀意識，尚須從諸多客
    觀現象予以判定。次按頭部有大腦組織，為人之神經中樞，
    掌管人之思考及行動，復因大腦組織脆弱，極易受到傷害，
    故以鈍器毆打頭部，若傷及腦部組織，足以致命，此為週知
    之事實。經查：被告固係於事發當天與其女友黃美琴受案外
    人高美楨、黃秀美之邀，一同前往「好樂迪KTV」唱歌，與
    被害人相遇發生辱罵糾紛後，始肇成本件事端，且其與被害
    人原非相識，但被告於警詢供稱：其叫被害人下車後，就持
    「事先」在路上拾獲之鐵棍往被害人頭部打一下等語；於檢
    察官訊問時供稱：「是『李（豐吉）』來之時，我才找到鐵
    棍。我在等他的這段期間，我都一直在找鐵棍」等語；於原
    審供陳：「我是要打他（被害人），所以找朋友來接應．．
    ．。」（見原審更(一)卷第八六頁背面）；證人李豐吉證稱：
    「甲○○手持鐵棍，說要與人打架，四處找對方。過了一會
    兒，甲○○在ＫＴＶ門口發現對方葉佳昌，並告訴我就是此
    人，接著發現葉佳昌與ＫＴＶ服務生在吵架，我們二人就在
    旁邊看」等語；證人王國維證稱：其見被告「從背後」拿出
    一支鐵棒往被害人身上打等語及證人黃美琴於警詢供稱：「
    我只看見我男友甲○○約在二十八日四時左右，有（在）『
    好樂迪ＫＴＶ』樓下店門口找葉佳昌時雙方發生爭吵，但雙
    方並沒有動手打架」等語（見第一六二二五號偵查卷第一一
    、二二、二九、六七、八三頁），再參諸前開事證，足見被
    告稍前在包廂內消費時，已與被害人發生辱罵爭執之不快情
    事，被害人憤而先行離去後，嗣折返ＫＴＶ店欲行付帳，被
    告再度與被害人發生爭吵，遂萌生加害被害人之犯意，並呼
    喚友人前來接應，並於等候友人抵達之前，積極找尋鐵棍作
    為加害工具，嗣見被害人搭乘計程車欲行離去，復叫其下車
    ，隨即由背後取出該預藏之鐵棍，朝被害人身上毆打，是依
    被告犯意形成至實行之前後時程觀之，即難謂無殺人之動機
    或主觀意識。再者，被告自承持長達80公分，重約2、3 公
    斤之鐵棍「往死者葉佳昌頭部打了一下，葉佳昌就倒在地上
    （見偵字第16225號卷第11頁）」、「當時葉佳昌想要爬起
    來，我見狀又往他頭部打了一下，持續再往胸口再打一下；
    發現葉佳昌躺在地上不動，就用腳踢他肚子一下他也不動（
    見偵字第16225號卷第11頁）」、「是將死者打倒在地沒有
    反應才離去（見偵字第16225卷第68頁）」等語，而徵諸人
    體頭胸部均屬要害部位，乃被告持鐵棍重擊被害人頭部一下
    ，並使其倒地，衡情用力難謂不猛，復於被害人掙扎欲起身
    之際，再度以手持鐵棍敲擊其頭部、胸部之要害，見被害人
    傷重倒地不起，猶以腳踹其腹部，迄見被害人已無反應，始
    行離去，依其客觀上表現之犯罪行徑及下手情形，益見其有
    殺人之決心。又被害人葉佳昌受重擊送醫，因創傷後之顱內
    蜘蛛網膜下出血，昏迷指數3分，於94年8月28日7時53分許
    ，急救無效一節，有長庚紀念醫院林口分院診斷證明書1份
    在卷可憑，被害人葉佳昌經解剖結果，認定：「一肉眼觀察
    結果：．．．左眉末梢瘀挫傷．．．二內景檢查：．．．剪
    開硬腦膜發現蜿蛛網膜下腔出血，連續腦組織切面發現兩側
    側腦室出血，腦組織灰白質挫傷出血。三臟器檢查：(一)腦總
    重l520公克，顱內發現蜿蛛網膜下腔出血，連續腦組織切面
    發現兩側側腦室出血，腦組織灰白質挫傷出血；(二)左頸部下
    組織出血，左側甲狀腺外傷出血，左咽喉梨狀窩及左側聲帶
    外傷瘀血血腫．．．四顯微鏡觀察結果：．．．(六)腦髓：外
    傷出血．．．鑑定結果：死者葉佳昌因頭頸部外傷臚內出血
    致死，死亡方式他殺」，有如前述，更見被告持鐵棍對被害
    人頭部攻擊，已有殺人之犯意。被告辯稱：其並無殺人之故
    意，只是要教訓葉佳昌云云，不足採信。
(八)被告雖另辯稱：其當時因喝酒太多，無法控制自己，沒有想
    到下手太重云云；證人李豐吉於原審亦證稱：被告當時喝醉
    酒等語。但查：原審為查明被告行為時之精神狀態，經送請
    行政院衛生署桃園療養院鑑定結果，據覆稱：「廖員於鑑定
    時精神狀態與常人無異，並未呈現病態性精神病理現象，對
    涉案經過可清楚回憶，其說法與筆錄所記載完全一致，對自
    己酒後犯下重案深感後悔，對未來判刑表示擔心。綜合研判
    廖員犯案當時因酒精之作用而無法判斷出手之輕重，以致傷
    人致死（按係殺人，已如本院前開論述）。由於廖員過去經
    常與友人聚會時喝酒，酒後進入酩酊狀態、與人爭吵並非首
    次。事後自己也清楚知道，依目前司法精神醫學之概念，應
    未達精神耗弱之程度」云云，有該醫院95年4月18日桃療醫
    字第0950002089號函及所檢附之精神鑑定報告書1份在卷可
    稽（見原審卷第99頁至第101頁），且本院前審將被告送請
    台北市立聯合醫院鑑定其精神狀態結果，亦覆稱：「綜合以
    上所述廖員之過去生活史、疾病史、身體檢查、精神狀態檢
    查與心理評估結果，本次鑑定認為廖員係一『酒精濫用』之
    個案，然其行為時應無辨識其行為違法或依其辨識而行為能
    力之障礙。．．．綜言之，目前並無證據顯示廖員於犯行當
    時是否受精神疾病症狀或其他相類似情形之影響，而致不能
    辨識其行為違法或欠缺依其辨識而行為之能力，或致其辨識
    行為違法或依其辨識而行為之能力顯著減低之情形。」，有
    該院96年9月28日北市醫松字第09633184800號函附精神鑑定
    報告書在卷可參（見更(一)卷第76頁），參以被告於殺害葉佳
    昌前2、30分鐘，即預先以電話聯絡李豐吉，佯稱遭人毆打
    央請李豐吉騎乘機車前來，以利加害葉佳昌之後，得以順利
    搭乘機車逃離現場，且於聯絡證人李豐吉後，即在現場附近
    尋覓適當之行兇器具，以供犯案之用，嗣於行為後尚知丟棄
    行  兇鐵棍，以湮滅涉案事證等行兇過程，足見被告於前開
    行為時，其精神狀況並未達於心神喪失或精神耗弱之情形，
    亦或認有受精神疾病症狀或其他相類似情形之影響，而致不
    能辨識其行為違法或欠缺依其辨識而行為之能力，或致其辨
    識行為違法或依其辨識而行為之能力顯著減低之情形。被告
    辯稱：當時喝酒太多，沒有辦法控制自己，沒有想到下手太
    重云云；證人李豐吉於原審供證：被告當時喝醉酒等語，分
    係臨訟卸責及迴護被告之詞，委無足採。至台北市立聯合醫
    院前開函文固另指稱：「智能衡鑑方面，廖員於智力上整體
    表現較平常人低，總智商66，其中語文智商65，操作智商68
    ，呈現為輕度智能不足（相較於95年3月29日廖員於桃園療
    養院之心理測驗結果，總智商66，操作智商68，語文智商67
    ，兩次測驗並無差異。）．．．總結來說，廖員能力不佳，
    衝動控制不良、缺乏對事件彈性之因應，學習以飲酒作為應
    變方式，因而可能衍生衝動控制、壓力與酗酒相關聯之問題
    。」等語（見更(一)卷第75頁），惟亦認定「至於廖員之智能
    障礙程度雖低於常人，但廖員對於一己行為之違法性尚有認
    識，並無不能辨識其行為違法或辨識行為違法之能力顯著減
    低之情形。」等語（見更(一)卷第76頁），被告辯護人指稱前
    開函文關於被告智能障礙部分，於其辨識行為之能力有無影
    響，似未函覆云云，尚有誤會。
(九)至行政院衛生署桃園療養院96年2月2日桃療醫字第09600006
    55號函固記載：「如本院鑑定報告書中所述，甲○○犯案當
    時因酒精之作用而無法判斷出手之輕重，以致傷人致死。但
    由於甲○○過去經常與友人聚會時喝酒，酒後進入酩酊狀態
    、與人爭吵並非首次，事後自己也清楚知道。鑑定醫師認為
    其犯刑應屬原因之自由行為，或屬過失而招致，依刑法第19
    條第3項之規定，認為不適用第1、2項。」等語，惟被告甲
    ○○係因唱歌飲酒後與被害人葉佳昌發生爭執，始持空心圓
    形鐵棍毆打被害人葉佳昌頭部、胸部及以腳踢被害人腹部，
    並非預先即欲殺害被害人葉佳昌而故意或過失飲酒，使自身
    達於心神喪失或精神耗弱之階段，以遂其犯行，自與原因自
    由行為無關，上開函示認被告犯行應屬原因之自由行為，或
    屬過失而招致，尚有誤會。
(十)綜上所述，被告所辯各節均不足採，本案事證明確，被告犯
    行堪以認定。
二、按被告行為後，刑法部分條文業於94年2月2日修正公布，95
    年7月1日施行，修正後刑法第2條第1項規定：「行為後法律
    有變更者，適用行為時之法律；但行為後之法律有利於行為
    人者，適用最有利於行為人之法律」，係規範行為後法律變
    更所生新舊法比較適用之準據法，於新法施行後，應適用修
    正後刑法第2條第1項之規定，為「從舊從輕」之比較。經查
    ：按修正前刑法第37條第2項規定：「宣告6月以上有期徒刑
    ，依犯罪之性質認為有褫奪公權之必要者，宣告褫奪公權1
    年以上10年以下」。嗣該條項於94年2月2日亦修正為：「宣
    告1年以上有期徒刑，依犯罪之性質認為有褫奪公權之必要
    者，宣告1年以上10年以下褫奪公權」。並於95年7月1日生
    效實施。是新法對於宣告褫奪公權要件之實質內涵雖有變更
    ，惟依從刑附屬於主刑原則，除有特別規定外，應依主刑所
    適用之法律，最高法院97年台上字第911號判決意旨參照。
三、核被告甲○○所為，係犯刑法第271條第1項之殺人罪。
四、原審因予論罪科刑，固非無見。惟查：檢察官起訴被告涉犯
    刑法第271條第1項之殺人罪，非簡式審判程序案件，乃原審
    於辯論期日未依刑事訴訟法第288條第3項規定，於調查證據
    程序後，就被告被訴事實為訊問即逕行判決（見原審卷第12
    1頁至第127頁），尚有未洽。被告上訴意旨，否認有殺人犯
    意，雖無理由，但查原判決既有上開可議，要屬無可維持，
    應予撤銷改判。爰審酌被告曾於93年間犯強盜罪，經臺灣桃
    園地方法院檢察署於93年12月24日偵查起訴（嗣經臺灣桃園
    地方法院於94年11月30日判處有期徒刑4年確定，自95年5月
    4日起開始執行），有本院被告全國前案紀錄表在卷可稽，
    素行不佳，且與被害人並無深仇大恨，僅因與被害人偶然細
    故發生爭執，心生不滿，即萌殺意，持鐵棍將被害人擊斃，
    剝奪被害人生命法益，對社會生活之安定性亦造成嚴重之危
    害，惟念其智力較平常人低，總智商66，其中語文智商65
    ，操作智商68，呈現為輕度智能不足，有如前開函文所示，
    且因酒後衝動，致罹刑章，犯後復坦認有毆擊被害人等一切
    情狀，量處如主文第2項所示之刑，並依刑法第37條第2項規
    定，宣告褫奪公權8年。被告持以殺害葉佳昌之鐵棍1支，雖
    係被告於路旁拾得他人棄置之無主物，因無主物先佔而取得
    所有，但未經扣案，為免將來執行困難，本院認無宣告沒收
    之必要。
據上論斷，應依刑事訴訟法第369條第1項前段、第364條、第299
條第1項前段，刑法第271條第1項、第37條第2項，判決如主文。
本案經檢察官鍾鳳玲到庭執行職務。
中    華    民    國    97    年    4     月    30    日
                  刑事第十七庭  審判長法  官  趙功恆
                                      法  官  陳憲裕
                                      法  官  高明哲
以上正本證明與原本無異。
如不服本判決，應於收受送達後十日內向本院提出上訴書狀，其
未敘述上訴之理由者並得於提起上訴後十日內向本院補提理由書
（均須按他造當事人之人數附繕本）。
                                      書記官  梁淑時
中    華    民    國    97    年    4     月    30    日
附錄：本案論罪科刑法條全文
刑法第271條第1項
殺人者，處死刑、無期徒刑或十年以上有期徒刑。


司法院資訊處製作；財團法人民間司法改革基金會備份。
